【裁判字號】    92,小上,108
【裁判日期】    921001
【裁判案由】    返還不當得利
【裁判全文】
臺灣高雄地方法院民事判決  九十二年度小上字第一○八號
    上  訴  人  甲○○
    被上訴人    國立中山大學
    法定代理人  張宗仁
    訴訟代理人  李明益律師
                啟夫律師
右當事人間請求返還不當得利事件，上訴人對於中華民國九十二年六月二十六日本院
高雄簡易庭九十年度雄小字第一四八六號第一審判決提起上訴，本院判決如左：
    主  文
上訴駁回。
第二審訴訟費用新台幣伍佰玖拾肆元由上訴人負擔。
    理  由
一、按對於小額程序第一審裁判之上訴，應以該判決違背法令為理由，且上訴狀內應
    表明原判決所違背之法令及其具體內容，民事訴訟法第四百三十六條之二十四第
    二項、第四百三十六條之二十五第一款分別定有明文；又依同法第四百三十二條
    之三十二第二項、第四百六十八條、第四百六十九條第一款至第五款之規定，判
    決不適用法規或適用不當者為違背法令，判決有第四百六十九條第一款至第五款
    之情形之一者，為當然違背法令。次按小額程序之第二審判決，依上訴意旨足認
    上訴為無理由者，得不經言詞辯論為之，民事訴訟法第四百三十六條之二十九亦
    分別定有明文。
二、本件上訴意旨略以：(一)原判決違背大法官會議釋字第三五號、第三八０號及第四
    五０號解釋、中央法規標準法第十一條、民法第一百七十九條前段、民事訴訟法
    第四百六十八條、第五百零八條、教師法第三十二條、本校教師申訴評議委員會
    組織及評議要點第三十二條之規定，蓋原審應先審酌被上訴人是否確實依法擁有
    收取宿舍管理費之債權，是否曾先取得執行名義，被上訴人擅自按月剋扣上訴人
    薪資有無法律依據，而不得置此不論，即作出判決。(二)本件原審應先釐清被上訴
    人對於宿舍所擁有之權利究為所有權人或管理權人，若被上訴人並非所有權人亦
    非管理權人，兩造又未訂有租賃契約，被上訴人收取管理費，根本無法律上之原
    因。(三)又被上訴人本應依據行政院之命令，自行編列年度宿舍修繕費用預算，以
    支應所經管之宿舍修繕費，惟被上訴人擅訂宿舍管理費收費辦法，收受非法利益
    甚鉅，焉無受有利益。而上訴人原本無須按月繳納管理費，因被上訴人此一額外
    、違法徵收之管理費，使上訴人每年每月增加額外支出，從而長期受有金錢、名
    譽、精神、身體健康損害等語。
三、經查：按「取捨證據認定事實屬於第二審法院之職權，若其認定並不違背法令，
    即不許任意指摘其認定不當，以為上訴理由。」「取捨證據、認定事實及關於當
    事人間契約之解釋，均屬第二審法院之職權，若其認定、解釋並不違背法令，即
    不得以其認定或解釋不當為第三審上訴之理由。」最高法院二十八年上字第一五
    一五號判例、六十九年度台上字第三三一０號裁判足參。又民法第一百七十九條
    之不當得利，以無法律上原因而受利益致他人受損害，為其成立要件。是若一方
    縱因無法律上原因而受損害，惟若另一方並未因此而受有利益，則受損害者並不
    得遽而主張不當得利請求權。本件上訴人上開主張無非以原審並未先就被上訴人
    收取管理費是否有法律上之原因為審酌，故認原判決違背法令，惟如前所述，縱
    被上訴人收取管理費並無法律上之原因，而上訴人亦因而受損害，惟若被上訴人
    並未因此受有利益，上訴人亦不得對被上訴人主張不當得利請求權，現原審既已
    認定被上訴人並未受有利益，則原審縱就被上訴人收取宿舍管理費究係基於何地
    位、有無法律上之原因、有無執行名義等先為審酌，最終亦與原審判決所認上訴
    人主張與民法第一百七十九條所規定之要件不相符之結果並無不同，是尚不得因
    原審未先就上開問題先為審酌即謂原判決有不適用法規或適用法規不當之情，另
    縱原判決所認定被上訴人未受有利益之事實係有不當，惟揆諸上開最高法院裁判
    意旨，此亦非得為上訴之理由，從而，依上訴人上開上訴意旨，足認為無理由，
    爰不經言詞辯論，逕予駁回。
四、另小額訴訟之上訴程序，法院為訴訟費用之裁判時，應確定其費用額，民事訴訟
    法第四百三十六條之十九第一項、第四百三十六條之三十二第一項規定甚明。本
    件上訴裁判費為五百九十四元，應由上訴人負擔。
五、結論：本件上訴無理由，依民事訴訟法第四百三十六條之二十九、第四百三十六
    條之十九第一項、第四百三十六條之三十二第一項、第二項、第四百四十九條第
    一項、第七十八條，判決如主文。
中      華      民      國    九十二    年      十      月      一      日
                              臺灣高雄地方法院民事第二庭
~B審判長法官  楊富強
~B法      官  曾淑娟
~B法      官  楊國祥
右為正本係照原本作成。
本判決不得上訴。
中      華      民      國    九十二    年      十      月      一      日
~B法院書記官  光聰


司法院資訊處製作；財團法人民間司法改革基金會備份。
